ACORDAO-COMPLETO-2575689

ACÓRDÃO 1413/2023 ATA 3/2023 - SEGUNDA CÂMARA

VISTOS, relatados e discutidos estes autos em que se apreciam embargos de declaração opostos contra o Acórdão 2861/2022-TCU-Segunda Câmara,
ACORDAM os Ministros do Tribunal de Contas da União, reunidos em Sessão da 2ª Câmara, ante as razões expostas pelo Relator, com fundamento nos arts. 32, inciso II, e 34 da Lei 8.443/1992, em:
9.1. conhecer dos presentes embargos de declaração e, no mérito, rejeitá-los;
9.2. dar ciência da presente deliberação aos recorrentes e demais interessados.

Embargos de declaração opostos contra decisão que negou provimento a recurso de reconsideração interposto contra decisão de irregularidade das contas e condenação em débito proferida em tomada de contas especial instaurada pela Nuclebrás Equipamentos Pesados S.A.  Nuclep, em cumprimento ao Acórdão 4.183/2014-TCU-2ª Câmara, devido a irregularidades relacionadas a contratos firmados com a empresa Locanty Comércio e Serviços Ltda. (atualmente Infornova Ambiental Ltda.) para a prestação de serviços de limpeza e conservação de prédios e manutenção de áreas verdes.

Segunda Câmara

Nuclebrás Equipamentos Pesados S.A. - Nuclep.

3. Interessados/Responsáveis/Recorrentes:
3.1. Responsáveis: Francisco José Machado Alves Moreira (XXX.910.747-XX); Infornova Ambiental Ltda. (02.182.621/0001-69); Paulo Roberto Trindade Braga (XXX.647.627-XX); Verônica Barbosa Nunes (XXX.317.077-XX).
3.2. Recorrentes: Francisco José Machado Alves Moreira (XXX.910.747-XX); Verônica Barbosa Nunes (XXX.317.077-XX).

13.1. Ministros presentes: Vital do Rêgo (Presidente), Augusto Nardes (Relator) e Antonio Anastasia.
13.2. Ministro-Substituto convocado: Marcos Bemquerer Costa.

AUGUSTO NARDES

Ministro Augusto Nardes.

Tratam os autos, originariamente, de tomada de contas especial instaurada pela Nuclebrás Equipamentos Pesados S.A. - Nuclep, em cumprimento ao Acórdão 4183/2014-TCU-Segunda Câmara, devido a irregularidades relacionadas aos Contratos C-528/CS-292, C-673/CS-385 e C-674/CS-386, firmados com a empresa Locanty Comércio e Serviços Ltda. (atualmente Infornova Ambiental Ltda., CNPJ 02.182.621/0001-69) , o primeiro para a prestação de serviços de limpeza e conservação de prédios e os demais para a manutenção de áreas verdes.
2.	No âmbito deste Tribunal, no que interessa ao presente exame, foi promovida a citação da Sra. Verônica Barbosa Nunes e do Sr. Francisco José Machado Alves Moreira, respectivamente fiscal e gestor dos aludidos contratos, solidariamente com a empresa Locanty Comércio e Serviços Ltda., pelo dano ocasionado aos cofres públicos em razão das seguintes ocorrências: a) falta de desconto, nas faturas de pagamento, de faltas e atrasos de colaboradores da contratada; e b) não entrega de materiais necessários à consecução dos objetos contratados. 
3. 	O débito apurado em decorrência do pagamento por serviços não executados atingiu o montante original de R$ 309.867,28, desdobrado da seguinte forma: 
	a) R$ 115.436,02 no bojo dos Contratos C-673/CS-385 e C-674/CS-386, relativamente ao período de janeiro de 2010 a novembro de 2012; 
	b) R$ 194.431,24 no bojo do Contrato C-528-CS-292, correspondente ao período de novembro de 2007 a maio de 2011.
4.	Mediante o Acórdão 9784/2018-TCU-Segunda Câmara, da relatoria do Ministro-Substituto Marcos Bemquerer Costa, este Tribunal decidiu julgar irregulares as presentes contas, com fundamento no art. 16, inciso III, alínea "c", da Lei 8.443/1992, e condenar os responsáveis solidariamente em débito.
5.	Irresignados com essa decisão, a Sra. Verônica Barbosa Nunes e o Sr. Paulo Roberto Trindade Braga interpuseram recursos de reconsideração (peças 87/95) , para os quais este Tribunal negou provimento, conforme Acórdão 2861/2022-TCU-Segunda Câmara, de minha relatoria.
6.	Apreciam-se, nesta oportunidade, embargos de declaração opostos pelos aludidos responsáveis contra esse último decisum (peça 138) . 
7.	De início, amparados nos arts. 22 e 28 da Lei de Introdução às Normas do Direito Brasileiro - LINDB, nos arts. 138 e 139 do Código Civil e no Acórdão 1264/2019-TCU-Plenário, defendem que as condutas que lhes foram imputadas não poderiam ser interpretadas como erro grosseiro, a possibilitar o exercício do poder sancionatório por parte deste Tribunal.
8.	Em seguida, apontam a existência de omissões no Acórdão 2861/2022-TCU-Segunda Câmara, nos seguintes termos:
"II - DA OMISSÃO DO ACÓRDÃO EM RAZÃO DA INCONGRUÊNCIA DO PARECER DO MINISTÉRIO PÚBLICO JUNTO AO TRIBUNAL DE CONTAS EM RELAÇÃO A SRA. VERÔNICA NUNES COMO FISCAL DOS CONTRATOS: 
Inicialmente, devemos chamar a atenção de V.Exa sobre uma incongruência apresentada nos autos em Fls. 2.230 (itens 20/21) , onde o parquet junto ao Tribunal de Contas faz uma leitura equivocada sobre a atuação da requerente no exercício de suas atividades na Nuclep. 
Permitimo-nos transcrever abaixo pequeno trecho assinalado pelo Ministério Público para que possamos explicitar melhor o equívoco que ora refutamos: 
'20. No caso da Sra. Verônica Barbosa Nunes, o relatório da CGU CHEGA A TRANSCREVER TRECHO DE EXPEDIENTE POR ELA EMITIDO, AFIRMANDO QUE A INDICAÇÃO DOS TERCEIRIZADOS FICAVA A CARGO DA NUCLEP, inexistindo ingerência do encarregado da empresa sobre as contratações, configurando gestão direta da contratante (peça 1, p. 256) .' 
Quanto ao trecho grifado acima, insta esclarecer que à indicação de funcionários terceirizados era atividade exclusiva da Nuclep, não por intermédio da requerente, mas por meio do Sindicato e da Associação de empregados. 
É sabido que a requerente nunca indicou ninguém para compor o quadro terceirizado da Nuclep, e essa informação não consta em nenhum dos inúmeros depoimentos colacionados aos autos. 
Vejamos o inteiro teor da resposta da requerente constante dos autos para tirarmos nossas próprias conclusões: 
'Informo ainda, que a rotatividade existente no contrato de limpeza e área verde se dá em função das condições de trabalhos existente na Nuclep e as devidas indicações, QUE VOCÊ SABE QUE NÃO ADIANTA REPROVAR NA ENTREVISTA. Pelo fato exposto e por estarmos em uma organização política, GOSTARIA QUE FICASSEM CLARO QUE OS SUPERVISORES E ENCARREGADO LOTADO NESTA UNIDADE, NÃO POSSUI GERENCIA NAS CONTRATAÇÕES, MUITAS VEZES NEM EU PRÓPRIA AS TENHO.' 
Ou seja, a requerente formalizou por email que não era responsável pela indicação nem tinha ingerência na contratação. 
Vejamos ainda o que diz o promotor no tópico subsequente: 
21. A fiscalização por parte da defendente também se evidencia pelos documentos por ela encaminhados à contratada TRATANDO DAS DIVERSAS FALHAS NA EXECUÇÃO CONTRATUAL, conforme consta na peça 1, p. 106-110 e 114. ASSIM, ANTE A CIÊNCIA QUANTO AOS PROBLEMAS ENFRENTADOS, CABIA-LHE, CONFIRMADA A PRESTAÇÃO DEFICIENTE DOS SERVIÇOS, PROCEDER AOS DEVIDOS DESCONTOS NOS PAGAMENTOS A SEREM EFETUADOS. 
De acordo com o texto grifado acima, 'ante a ciência quanto aos problemas enfrentados, cabia-lhe, confirmada a prestação deficiente dos serviços, proceder aos devidos descontos nos pagamentos a serem efetuados', pedimos atenção a V.Exa sobre esta passagem. 
Ora, se a requerente 'tratava de diversas falhas na execução contratual', qual ato omissivo deveria ser imputado a ela que lhe tivesse o condão de causar responsabilidade solidária de ressarcimento ao erário? 
O que mais a requerente fez em todo o seu labor na Nuclep foi reportar as falhas e defeitos na prestação de serviços, apesar de não ter qualquer tipo de treinamento nesse sentido. 
De outra banda, também não caberia a ela descontar os pagamentos que seriam efetuados, ou devemos crer que o gestor do contrato também tem autonomia para realizar descontos na hora de efetuar os pagamentos dos contratos? 
De outra maneira, quem seria o responsável pelos pagamentos feitos à locanty dentro da cadeia de comando? 
Essas duas perguntas são suficientes para afastar a responsabilidade da requerente por suposta omissão.
III - DA OMISSÃO DO ACÓRDÃO QUANTO AO NÃO DESEMPENHO DA SRA. VERÔNICA NUNES COMO FISCAL DOS CONTRATOS NOS ANOS DE 2007 e 2008: 
Devemos reiterar o equívoco em imputar à Requerente a função de fiscal dos contratos em epígrafe, sobretudo, lançando mão do item 25 de Fls. 2230, do parecer ministerial, que afasta parte da responsabilidade da requerente, referente aos anos de 2007 e 2008: 
25. Não obstante as conclusões acima expostas, penso que os autos se ressentem de elementos necessários à condenação da Sra. Verônica Barbosa Nunes pela integralidade dos montantes indevidamente desembolsados. Em primeiro lugar, a defesa informa que a responsável somente foi lotada na Gerência de Logística em 2008, passando a colaborar no controle das contratações no final daquele exercício (peça 35) , O QUE DE PRONTO AFASTA SUA SOLIDARIEDADE QUANTO AOS DÉBITOS RELATIVOS AO EXERCÍCIO DE 2007 E, POR PRUDÊNCIA, DE 2008. 
Como visto na defesa, inexiste ato próprio e específico de nomeação e designação para o desempenho das funções de gestão, tão pouco há que se falar em relação à possível fiscalização pela Requerente, o que se admite apenas por boa fé. 
Nesta linha de pensamento, o afastamento da responsabilidade deveria recair sobre todo o período apurado, e não apenas sobre 2007 e 2008. 
Uma, porque assim como seu gerente, a requerente não dispunha de qualquer conhecimento e capacitação técnica para o exercício do ônus. 
A duas, o enorme volume de contratos e atribuições da Gerência de Logística cumulada com a escassez de empregados lotados no setor, sobrecarregavam demasiadamente os colaboradores alocados ali. 
A três, em virtude da falta de treinamento e disponibilização de estrutura material e humana, consoante depoimento do Diretor Administrativo. 
Adverte-se, inclusive, que nos contratos administrativos sub examen não há referência a requerente como responsável pela fiscalização, quanto mais em nomeação específica e nominal para o desempenho de tais atribuições. 
Importante reiterar, como reconhecido no parecer, que a Requerente à época da celebração do Contrato nº C-528/CS-292, não estava lotada na Gerência de Logística com a finalidade de auxiliar o controle dos contratos sob a orientação do departamento, ingressando nas funções somente no final do ano de 2008. 
Destarte, torna-se inequívoca a não participação da Requerente como fiscal do contrato, andando bem a promoção ministerial sobre a exclusão de responsabilidade da mesma nos períodos de 2007/2008, mas peca ao não exclui-la nos anos subsequentes. 
IV - DA OMISSÃO DO ACÓRDÃO QUANTO A AUSÊNCIA DE DESIGNAÇÃO PARA O DESEMPENHO DAS FUNÇÕES DE FISCAL DOS RECORRENTES VERÔNICA E FRANCISCO NOS CONTRATOS Nº C-673/CS-385 E C-674/CS386 
A teor do artigo 67 da Lei nº 8.666/93 é cediço que o diploma não estabeleceu de forma clara a distinção das funções de gestor e fiscal do contrato, limitando-se dizer que compete à Administração fiscalizar a execução dos contratos por ela firmados, devendo ser acompanhada por agente integrante da entidade, podendo, eventualmente, contratar terceiros para assisti-los na execução. 
Assim dispõe: 
'Art. 67. A execução do contrato deverá ser acompanhada e fiscalizada por um representante da Administração especialmente designado, permitida a contratação de terceiros para assisti-lo e subsidiá-lo de informações pertinentes a essa atribuição. 
§ 1º O representante da Administração anotará em registro próprio todas as ocorrências relacionadas com a execução do contrato, determinando o que for necessário à regularização das faltas ou defeitos observados. 
§ 2º As decisões e providências que ultrapassarem a competência do representante deverão ser solicitadas a seus superiores em tempo hábil para a adoção das medidas convenientes.' 
Desse modo, cumpriu à doutrina e jurisprudência delimitar as funções que cada ator desempenha na execução dos contratos celebrados pela Administração Pública. 
Como o Ministério Público Junto ao Tribunal de Contas imputa a Requerente o desempenho das funções de fiscal, devemos rememorar que não houve nenhuma designação formal para o desempenho destas atribuições. 
O Tribunal de Contas da União sedimenta sua jurisprudência no sentido de que não cabe à Administração a designação intempestiva das funções, isto é, em momento após o início da execução ou término da relação contratual entre as partes, vista a real possibilidade de a nomeação extemporânea muitos vícios podem ter ocorridos. 
Ora, da simples análise dos documentos que carreiam os autos dos processos de contratação, verifica-se a inexistência de qualquer ato próprio da NUCLEP quanto à nomeação de seus gestores e fiscais de contrato, existindo apenas referência em seus instrumentos contratuais, competindo à Gerência de Logística a fiscalização e acompanhamento das atividades contratadas. É só. 
A nomeação com fim específico para o desempenho da função de gestor do contrato, por meio de ato próprio da entidade e subscrito pela autoridade competente, já fora objeto de diversas manifestações do TCU. A propósito: 
'Mantenha representante, pertencente a seus quadros próprios de pessoal, especialmente designado para acompanhar e fiscalizar a execução dos contratos que celebrar, permitida a contratação de agentes terceirizados apenas para assisti-lo e subsidiá-lo de informações pertinentes a essa atribuição, a teor do art. 67 da Lei 8.666/93. [Acórdão 690/2005-TCU-Plenário]' 
Destaca-se, convenientemente, que tal designação deve ser realizada nominalmente, com indicação da qualificação do agente responsável para fins de controle, afastandose a ideia de definição de órgão ou departamento responsável pela gestão dos contratos. 
Visualiza-se do depoimento pessoal do Diretor Administrativo datado de 05/11/2014, fls. 924, que a NUCLEP não designava formal e nominalmente os gestores e fiscais de contratos administrativos. Segue trecho do depoimento: 
'...regularmente o Sr. Paulo Roberto Trindade Braga, Diretor Administrativo, compareceu a reunião na presença de seu advogado. Inicialmente agendada para data de ontem, 04.11.2014, não houve a reunião em virtude de compromissos profissionais do Diretor Administrativo. O declarante prestou as seguintes informações:1) Questionado se o declarante nomeava os fiscais e gestores do contrato, o mesmo informou que não nomeava os colaboradores para exercerem essas atribuições, pois vinham designados diretamente no contrato administrativo. Somente a partir de um ano e meio, a NUCLEP passou a designar nominalmente fiscais e gestores por meio de portaria da Presidência da NUCLEP' (grifamos) 
V - DA OMISSÃO DO ACÓRDÃO EM RELAÇÃO A TESE DE RESPONSABILIDADE DOS RECORRENTES EM RAZÃO DA PERMANENTE AUSÊNCIA DE ESTRUTURA NA NUCLEP NA GESTÃO E FISCALIZAÇÃO DE CONTRATOS ADMINISTRATIVOS, NA PRESENTE DATA, CONFORME COMUNICAÇÃO INTERNA NÚMERO: IMC 067/17 
Conforme documento anexado a esta petição corroborado pela manifestação dos fiscais de contrato vinculados a gerência de planejamento de controle de materiais, a Nuclep continua a não oferecer treinamento, capacitação e as ferramentas para que os atuais 'fiscais' e gestores de contratos, vinculados a gerência de planejamento, exerçam suas atividades sem que tenham sob a suas cabeças o risco de responderem perante a justiça sobre eventuais falhas na conduta de fiscalizar contratos administrativos sob sua responsabilidade. 
Essa situação está intimamente relacionadas a possível responsabilização da requerente perante esta Corte de Contas, fazendo com que os servidores reportem toda e qualquer situação vivenciada para tentar se imiscuir de uma responsabilidade que possa pesar sobre os seus ombros. 
Depois desse processo de tomada de contas especial, pesa sobre qualquer servidor que supostamente tenha a atribuição de fiscalizar um contrato, a possível responsabilização civil, administrativa e criminal. 
Ressalte-se excelência, o modus operandi para fiscalização de contratos na Nuclep é rigorosamente o mesmo, uma vez que a capacitação por parte dos profissionais que desempenham essas funções é praticamente inexistente. 
Questiona-se: O comportamento tácito da empresa diante de inúmeras incongruências sobre o modo de fiscalização de contratos sob sua batuta pode permitir a responsabilização da requerente por CULPA na fiscalização do contrato sob exame? 
Impende ressaltar que somente após o resultado da auditoria nos contratos analisados por esta Corte de Contas, a Nuclep passou a disponibilizar cursos visando o melhoramento das atividades dos gestores, vide depoimento dos Requerentes fls. 225, 226 e 227, assim como fls. 263 e 264, assim como a CI e a manifestação juntadas nesta petição. 
Nesse diapasão, mais uma vez à colação entendimento do TCU para afastar a responsabilidade da Requerente: 
'52. Saliento, ainda, A PRECARIEDADE DAS CONDIÇÕES DE TRABALHO PROPICIADAS PELA SETER AOS EXECUTORES TÉCNICOS. CAUSA ESPÉCIE QUE O TITULAR DAQUELA SECRETARIA NÃO TENHA ADOTADO AS PROVIDÊNCIAS NECESSÁRIAS NO SENTIDO DE MUNIR ESSES EXECUTORES DE TODAS AS CONDIÇÕES NECESSÁRIAS AO BOM E FIEL CUMPRIMENTO DE SUAS ATRIBUIÇÕES. Afinal, eles eram os responsáveis pelo fornecimento das informações que fundamentaram a liquidação da despesa e o pagamento das entidades contratadas. Acrescento que, ao indicar servidores para o exercício cumulativo de várias funções, o Secretário da Seter praticou um ato imprudente, pois era possível antever que esses servidores não teriam condições de acompanhar a execução de todos esses contratos, o maior dos quais visava treinar 48.000 alunos, que comporiam 1.920 turmas de 25 alunos cada.' 
' (...) em média, o executor técnico fica responsável pelo acompanhamento de 10.000 treinandos, o que equivale , aproximadamente, 400 salas de aulas funcionando ltaneamente em locais diversos, o que leva a firmar, sem exagero, que é humanamente impossível cumprir a legislação com os mecanismos de controle atualmente existentes.' Acórdão nº 839/2011 - Plenário) 
À vista do exposto, inequívoca a ausência de responsabilidade da requerente mesmo na hipótese de designação tácita (verbal) da mesma, por não ter condições e estrutura material e humana para seu exercício, ainda que com toda a diligência empregada nas funções atinentes à Gerência de Logística da NUCLEP".
9. 	Em seguida, defendem a necessidade de acolhimento dos presentes embargos com efeitos infringentes, com base nas seguintes alegações:
"VI.1 - DA VEDAÇÃO AO COMPORTAMENTO CONTRADITÓRIO E DA INEXISTÊNCIA DE CONDUTA DOLOSA/CULPOSA EM PREJUÍZO DA ADMINISTRAÇÃO PÚBLICA 
A presente Tomada de Contas Especial, a nosso sentir, inicialmente, objetivou verificar incongruências, e, porque não dizer, ilegalidades na contratação da empresa prestadora de serviços 'LOCANTY', ainda na fase dos procedimentos de licitação para sua contratação. 
A investigação feita pela CGU, à época, relaciona-se a uma reportagem veiculada pelo 'Fantástico, da Rede Globo de Televisão, que demonstrava a existência de favorecimentos e fraudes em licitações e contratuais com a Administração Pública Federal, existente em todo o território nacional. 
Agora pasme, Exa, o ponto central desta tomada de contas foi uma fraude, donde se concluiu que não haviam elementos para imputar a qualquer servidor público a responsabilidade na contratação por dispensa de licitação de uma empresa notoriamente fraudadora de certames públicos.
Restou, para nosso infortúnio, questões marginais, de inadimplemento contratual relativo, que se sobrepuseram a fraude licitatória, para condenar solidariamente dois servidores idôneos a reparar os cofres públicos em quase meio milhão de reais. 
Feito esse breve desabafo, que serve para contextualizar que o foco da apuração seriam fraudes, constata-se da análise dos autos que, apesar das falhas apontadas no procedimento licitatório, parece-nos que o TCU privilegiou mais a questão residual de (suposta) conduta lesiva ao erário dos servidores, ora peticionantes. 
Os defendentes sempre tentaram esclarecer em suas peças que o objeto da licitação (Limpeza e Conservação e Manutenção das áreas verdes) sempre foi efetivamente prestados pela Locanty em favor da Nuclep. 
E mais uma vez pede vênia para juntar, em anexo, pequena solicitação feita junto a Nuclep, que apenas repete inúmeras outras, de que para o ente público, o Contrato objeto da tomada de contas especial é um Contrato de Prestação de Serviços, e não um Contrato de Mão de Obra. 
A diferença pratica entre ambos os contratos não é tênue. Na prestação de serviço, repita-se, prestado o serviço, não há qualquer infração contratual. 
Já nos contratos de mão de obra, ausente a mão de obra, automaticamente deve-se proceder o desconto daquilo que se deveria pagar no contrato vigente. 
Em que pese os argumentos do Ministro, sempre foi destacado pelos recorrentes que haveria uma situação de subordinação a empresa Nuclep, e que as condutas perpetradas pelos servidores eram pautadas no comportamento que a empresa esperava deles. 
Inclusive havia orientações e controles internos, que, apesar de falhos, denotam que o comportamento adotado pela Administração Pública eram aqueles repisados pelos ora defendentes. 
Não há nos autos do PAD a que foram submetidos os servidores, ou mesmo, nas conclusões da Controladoria Geral da União, qualquer tipo de comportamento dos recorrentes que seja imprudente, negligente ou imperito que pudesse ensejar tamanha responsabilidade. 
Não foi exigida da Administração Pública zelo na contratação da empresa e ainda por cima foi colocado no colo dos servidores a responsabilidade pelas atribuições que a Nuclep sempre os deu. 
Ou seja, os servidores agiram como a empresa esperava que o fizessem e não tem qualquer responsabilidade por um dano, que para nós, sequer ocorreu. 
O que se esta fazendo nestes autos é trazer uma culpabilidade aos servidores que seria impossível de se eximirem, já que, o comportamento esperado e desejado pela Nuclep estava sendo fielmente seguido pelo gestor e pela fiscal do contrato, que sequer foram formalmente nomeados.
Não podemos conceber que as formalidades inobservadas pela Nuclep e propaladas por nós para que os servidores fossem retirados da condição de gestor e fiscal dos contratos tenha sido afastada para condena-los nessa condição, porém, essa mesma formalidade elastece a interpretação de um contrato de prestação de serviços, que, se torna, da noite para o dia, um contrato de mão-de-obra. 
O que se está fazendo nessa Tomada de Contas Especial, além de prejudicar a vida de servidores honestos, é propiciar verdadeiro enriquecimento ilícito ao Estado, além de ferir a boa fé objetiva e a vedação a comportamentos contraditórios que devem permear as relações privadas, mas também, as relações públicas. 
A suposta impropriedade formal verificada na prestação de contas não acarretou, necessariamente, na sua impropriedade material, uma vez que as práticas reiteradas pelos servidores eram sistematicamente aprovadas pela Nuclep, o que induzia-lhes a acreditarem que o trabalho estava sendo desenvolvido corretamente. 
Ademais, repita-se, tratava-se de um contrato de Prestação de Serviço. 
Além do mais, após a CGU apontar suposta ausência de glosas, o levantamento das faltas dos funcionários da Locanty foi feito manualmente pela servidora Verônica, não havendo qualquer comprovação sobre a fidedignidade daquilo que estava sendo apresentado por ela, à época, para a CGU. 
Dito de outra maneira, o quantum debeatur verificado pela CGU e, posteriormente, chancelado pelo TCU para ressarcimento ao erário deriva de cálculo feito pessoalmente pela pessoa que (cremos que não) irá ressarcir o erário. 
Diante do acima exposto, o que se requer apreciação o deste Ilmo. relator é no sentido de que não houve dano ao erário porque o comportamento até então exigido dos servidores era exatamente o praticado por eles. 
VI.2 - DA RETENÇÃO DE MAQUINÁRIO DA LOCANTY UTILIZADO PARA CONSECUÇÃO DO CONTRATO E DA RETENÇÃO DAS FATURAS REALIZADOS PELOS SERVIDORES QUE PROPICIARAM RESSARCIMENTO À NUCLEP DO MONTANTE DE R$ 234.304,08 (DUZENTOS E TRINTA E QUATRO MIL TREZENTOS E QUATRO REAIS E OITO CENTAVOS) 
Também foi comprovado nos autos que ainda na época da investigação da Controladoria Geral da União referente aos contratos objeto da Tomada de Contas Especial, os servidores Francisco e Verônica acharam por bem, através de ofício, solicitar ao financeiro da Nuclep que não efetuasse o pagamento das faturas dos meses de Agosto, Setembro, Outubro e Novembro de 2012, totalizando economia para Nuclep de nada menos do que R$ 234.304,08 (DUZENTOS E TRINTA E QUATRO MIL TREZENTOS E QUATRO REAIS E OITO CENTAVOS) . 
Além da retenção das faturas, constam nos autos inúmeros e-mails trocados pela servidora verônica que denotam a retenção de um sem numero de maquinários que foram retidos em favor da Nuclep até que se resolve o impasse sobre eventual débito da Locanty.
Conforme fotos anexadas nesse pedido de reconsideração, o maquinário encontra-se a disposição da Nuclep até a presente data, o que significa a apropriação pela empresa de bens móveis cujos valores superam o montante de R$ 50.000,00 (Cinquenta Mil Reais) . 
Ou seja, de uma divida de aproximadamente R$ 500.000,00 (Quinhentos Mil Reais) supostamente 'criada'por estes peticionantes, os mesmos, em ato de desespero, recuperaram para a Nuclep algo em torno de 300.000,00 (Trezentos Mil Reais) 
Além disso, o gramado foi cortado, as áreas verdes foram cuidadas, as manutenções na empresa foram realizadas, mas mesmo assim tem alguém devendo ao erário. 
Exa, data vênia, isso é enriquecimento ilícito do Estado em desfavor do particular. 
Estes servidores, num ato de desespero, utilizando de verdadeira autotutela, promoveram verdadeiro ressarcimento ao erário, sem que houvesse um processo formal para que a Locanty pudesse se defender. 
Como que esses servidores podem ser condenados a ressarcir o erário se esta comprovado nos autos a retenção de maquinário e de faturas suficientes a amparar suposta enriquecimento sem causa da Locanty em desfavor da Nuclep? 
Muito embora conste de manifestação da CGU em auditoria dos contratos e dos processos de sindicância e administrativo disciplinar a indicação de prejuízo financeiro à entidade, torna-se imperioso consignar que a NUCLEP não sofreu danos em razão da eventual prestação de serviços defeituosa, uma vez que todas as obrigações contratuais foram praticadas pela contratada. 
Consoante se verifica da leitura dos instrumentos contratuais em voga, a natureza do contrato é de prestação de serviços, malgrado a alocação da mão de obra para a sua execução. 
Depreende-se das avenças que toda a estrutura fora montada a fim de a contratada realizar as tarefas necessárias à consecução dos serviços, sendo a indicação do quantitativo mera referência para a empresa prestar os serviços. 
Os contratos administrativos, na cláusula objeto, retratam a natureza do ajuste, assim como a especificação dos serviços. 
'2.0 DO OBJETO: 
2.1 O objeto do presente é a prestação de serviços de manutenção de áreas externas da fábrica da NUCLEP, no município de Itaguaí, abrangendo os seguintes serviços. 
2.1.1 Áreas vedes de 01 a 44 relacionadas dos Apêndices I e II ao presente CONTRATO.
a) Corte de grama e capina, tantas vezes quanto necessárias, incluindo varredura dos gramados e remoção dos entulhos ; 
b) aparo das bordas em gramados por ocasião do corte; 
c) poda das árvores, com retirada de galhos secos e parasitas; 
d) catação de papeis, folhas e detritos das áreas, tantas vezes quantas forem necessárias; 
e) adubação a ser feita, quando necessária; 
f) irrigação das áreas e jardins quando necessário; 
g) confecção e manutenção de jardins e plantio de árvores' (Contratos nº C-673-CS-385 e C-674/CS386) 
No que tange ao Contrato nº C-528/CS-292, remete-se V. Exa. às páginas 290, 291, 292, 303, 304 e 305, dos autos da presente TCE que elucidam de forma irretocável a natureza do contrato de prestação de serviços. 
Assinala-se que não existe nos autos qualquer indicativo de que os serviços não foram executados em sua totalidade pela contratada, ao revés, resta demonstrado que, embora eventual contingenciamento de mão de obra pela contratada, os interesses da NUCLEP sempre foram atendidos a contento, por isso, não havendo em se falar em prejuízo para entidade contratante. 
Importante ressaltar a V.Exa que, como de costume, existe uma proteção ao servidores públicos que atuam na gestão de contratos de tamanha monta, justamente para que, caso haja um erro material na condução dos trabalhos, com consequente responsabilização civil, os mesmo possam solicitar a aplicação de seguro para ressarcir os danos ao erário. 
Não é diferente no caso de Verônica e Francisco, e de todos aqueles que trabalham na Nuclep nas funções designadas.
 Dito de outra maneira, os defendentes estão amparados contratualmente por uma seguradora que será acionada caso permaneça a responsabilidade civil que aqui se almeja afastar. 
Portanto, o que as partes querem demonstrar a V.Exa, é que o ponto nodal da defesa nunca foi a questão financeira, mas sim, o resgate a sua moral e a certeza de que estavam fazendo o que lhes era proposto, e da forma como a empresa esperava que eles o fizessem.
Essa condenação, caso permaneça como está, ultrapassará a questão material, e atingirá a moral e a psique dos servidores, uma vez que se consideram inocentes, especialmente porque apenas repetiam o que era uma orientação da Nuclep. 
Finalmente, roga a V.Exa que, além dos aspectos formais da defesa, que justificaram eventual afastamento da responsabilidade civil dos defendentes, que, se possível, mergulhem nesses autos para perceber que a conduta dos servidores foi irretocável e não carece de reparo e responsabilização".
10.	Em vista do alegado, requerem:
"1 - (...) o conhecimento do recurso de embargos de declaração com efeitos infringentes, acolhendo os argumentos de omissão, obscuridade e contradição do acórdão para que se reconheça a inexistência de dano ao erário, e, consequentemente, no mérito, requer que se dê provimento ao recurso, de modo a tornar insubsistente os termos do Acórdão nº 9784/2018 e acórdão 2861/2022-2C, excluindo integralmente a responsabilidade solidária de Veronica e Francisco, reconhecendo, por oportuno, o princípio da vedação ao comportamento contraditório, como corolário da boa-fé, tendo em vista que os recorrentes atuaram nos estritos limites do que deles exigia a Nuclep. 
2 - Alternativamente, como reconhecimento ao Princípio da Segurança Jurídica e a vedação ao comportamento contraditório, requer o conhecimento do recurso de embargos de declaração acolhendo os argumentos em epígrafe no julgamento das contas regulares COM RESSALVA, reconhecendo a retenção perpetrada pelos servidores do maquinário que está aos cuidados da Nuclep, além do valor de R$ 234.304,08 (DUZENTOS E TRINTA E QUATRO MIL TREZENTOS E QUATRO REAIS E OITO CENTAVOS) , que devem ser utilizados como forma de atenuar o suposto dano material a que o erário entende fazer jus".
11.	Mediante o despacho exarado em 24/10/2022 (peça 157) , determinei, preliminarmente, a remessa do feito à Serur especificamente para a análise da incidência da prescrição das pretensões punitiva e de ressarcimento deste Tribunal de acordo com os parâmetros fixados pela recente Resolução TCU 344/2022, que trouxe novas diretrizes relativas à regulamentação desse instituto, no âmbito deste Tribunal, aplicáveis aos processos nos quais não tenha ocorrido o trânsito em julgado.
12.	Em cumprimento a esse comando, o auditor lavrou instrução (peça 158) , na qual concluiu pela inocorrência daquele instituto processual segundo a citada resolução, consoante análise a seguir:
"EXAME técnico
PRELIMINAR
A prescrição das pretensões punitiva e de ressarcimento.
Análise:
Não ocorre prescrição.
A Lei 9.873/1999, art. 1º, parte final, traz previsão expressa a respeito do início do prazo em se tratando de infração de caráter permanente ou continuado. Nesta hipótese, a prescrição começa a correr não da data de cada fato, e sim 'do dia em que tiver cessado' a permanência ou a continuidade. No mesmo sentido, dispõe o inc. V do art. 4º da Resolução TCU 344/2022.
Na hipótese em exame, estão presentes os requisitos típicos de uma infração permanente, caracterizada por pagamentos contratuais irregulares ocorridos nos períodos de 1/11/2007 a 1/12/2008, 1/1/2009 a 1/5/2011 e 1/1/2010 a 1/6/2012, de acordo com os contratos e os respectivos responsáveis (itens 9.2.1 e 9.2.2 do Acórdão 9784/2018-TCU-Segunda Câmara) .
Assim, há de se ter como termos iniciais da prescrição as datas dos últimos pagamentos realizados, ou seja, 1/12/2008, 1/5/2011 e 1/6/2012.
A prescrição foi interrompida nas seguintes datas, por causas interruptivas elencadas no art. 5º da citada resolução:
a)	em 4/12/2012, pela instauração de sindicância pela Nuclebras para apurar as irregularidades nos contratos firmados com a empresa Locanty, por meio da Portaria P-090 (peça 1, p. 20) ;
b)	em 23/9/2014, pela instauração de TCE pela Nuclebras (peça 1, p. 5) ;
c)	em 29/2/2016, pela autuação da presente TCE neste Tribunal (cf. sistema e-TCU) ;
d)	em 9/10/2018, pelo proferimento do Acórdão 9784/2018-TCU-Segunda Câmara (peça 80) ;
e)	em 30/8/2019, pelo expedição de instrução de mérito por esta Secretaria de Recursos (peças 112-114) ;
f)	em 7/6/2022, pelo proferimento do Acórdão 2861/2022-TCU-Segunda Câmara (peça 135) .
Entre essas datas, não houve o transcurso do prazo quinquenal de prescrição. Também não houve, nas fases interna e externa da presente TCE, o do prazo trienal de prescrição intercorrente.
Fica demonstrada, assim, a não ocorrência da prescrição, no caso em exame.
CONCLUSÃO
Das análises anteriores, conclui-se que, na situação em exame, não ocorre prescrição, no caso de qualquer dos responsáveis".
13.	O titular da Serur concordou com a conclusão do auditor, propondo, todavia, para fins de exatidão da análise, a alteração do termo inicial adotado para a contagem do prazo prescricional, haja vista que "A presente TCE deriva de representação formulada a partir do Relatório de Auditoria Especial 00190.501463/2012-46, encaminhado pela Controladoria-Geral da União - CGU/PR, relativo à apuração de denúncias sobre irregularidades em contratos firmados por unidades gestoras com sede ou representações no Estado do Rio de Janeiro (TC Processo 010.431/2013-6) . Neste caso, aplica-se o inc. IV do art. 4º da Resolução TCU 344/2022, e o prazo prescricional passa a fruir da data da fiscalização procedida pela CGU (1/11/2012) . A pequena retificação não altera o resultado do exame pela não ocorrência do prazo prescricional quinquenal ou intercorrente até a presente data".
14.	O Ministério Público junto a este Tribunal anuiu (peça 161) ao entendimento da unidade técnica de inocorrência da prescrição, ante os seguintes fundamentos:
"7. Conforme disposto no art. 2º da Resolução TCU nº 344/2022, 'prescrevem em cinco anos as pretensões punitiva e de ressarcimento, contados dos termos iniciais indicados no artigo 4º, conforme cada caso'.
Aplicando-se os ditames do art. 4º à situação ora em análise, verifica-se que incide, para fins de adoção do marco temporal a partir do qual se iniciaria a contagem da prescrição, a hipótese enunciada no inciso IV, segundo a qual o prazo será contado:
IV - da data do conhecimento da irregularidade ou do dano, quando constatados em fiscalização realizada pelo Tribunal, pelos órgãos de controle interno ou pelo próprio órgão ou entidade da Administração Pública onde ocorrer a irregularidade;
A Controladoria-Geral da União (CGU) realizou ação de controle e emitiu relatório em 1º/11/2012 (peça 1 do TC Processo 010.431/2013-6) , apontando as irregularidades que culminaram na instauração da presente tomada de contas especial, cujos débitos objeto de citação ocorreram entre 1º/11/2007 e 1º/6/2012. Em adendo, registro que consta destes autos outro relatório referente a auditoria realizada pela CGU nos contratos 528/07 e 674/2010, também abarcados nesta TCE, assinado em 16/10/2012 (peça 5, p. 174-234) .
Qualquer que seja o marco temporal adotado como termo inicial de contagem a partir das datas acima indicadas e com base nas interrupções indicadas no item 9.6 da instrução na peça 158, é possível corroborar a tese da Serur quanto à não ocorrência da prescrição das pretensões punitiva e ressarcitória, seja pelo parâmetro quinquenal, seja pelo trienal relativo à prescrição intercorrente".
	É o relatório.

Vanderlei Dias de Oliveira (160790/OAB-RJ) e Odilon da Silva Reis (59381/OAB-RJ), representando Paulo Roberto Trindade Braga; Isabela de Moura Braganca Lima (137.507/OAB-RJ), Bernardo de Oliveira Soares (134.863/OAB-RJ) e outros, representando Nuclebrás Equipamentos Pesados S.A.; Vivian Frossard Albuquerque Cursino de Moura (130.663/OAB-RJ), Flávia Soares de Souza Mello (165.763/OAB-RJ) e outros, representando Infornova Ambiental Ltda.; Rafael Mendes de Castro Alves (156895/OAB-RJ), representando Verônica Barbosa Nunes e Francisco José Machado Alves Moreira.

Procurador Sergio Ricardo Costa Caribé.

EMBARGOS DE DECLARAÇÃO. CONHECIMENTO. AUSÊNCIA DE OMISSÃO, CONTRADIÇÃO E/OU OBSCURIDADE NA DELIBERAÇÃO EMBARGADA. ARGUMENTOS TENDENTES A REDISCUTIR O MÉRITO DA DELIBERAÇÃO CONDENATÓRIA. INOCORRÊNCIA DA PRESCRIÇÃO. REJEIÇÃO.

TOMADA DE CONTAS ESPECIAL (TCE)

Secretaria de Recursos (Serur); Unidade de Auditoria Especializada em Energia Elétrica e Nuclear (AudElétrica).

Em exame embargos de declaração opostos contra o Acórdão 2861/2022-TCU-Segunda Câmara, de minha relatoria, que negou provimento a recurso de reconsideração interposto contra o Acórdão 9784/2018-TCU-Segunda Câmara, da relatoria do Ministro-Substituto Marcos Bemquerer Costa, mediante o qual este Tribunal julgou irregulares as presentes contas, com fundamento no art. 16, inciso III, alínea "c", da Lei 8.443/1992, e condenou os responsáveis solidariamente em débito.
2	De início, entendo que os presentes embargos de declaração devem ser conhecidos, por preencherem os requisitos de admissibilidade previstos nos arts. 32, inciso II, e 34 da Lei 8.443/1992.
3. 	Como preliminar de mérito, e a título pedagógico, observo que os embargos de declaração são, em regra, recurso integrativo, que objetivam expungir da decisão embargada os vícios da omissão, contradição ou obscuridade. Vicente Greco Filho assim define esses vícios da deliberação:
" (...) obscuridade: defeito consistente na difícil compreensão do texto da sentença e pode decorrer de simples defeito redacional ou mesmo de má formulação de conceitos, havendo obscuridade quando a sentença está incompreensível no comando que impõe e na manifestação de conhecimento e vontade do juiz.
contradição: afirmação conflitante, quer na fundamentação, quer entre a fundamentação e a conclusão, sendo que, nesses casos, a correção da sentença, em princípio, não levaria a uma verdadeira modificação da sentença, mas apenas a um esclarecimento de seu conteúdo.
omissão: caso em que a sentença é complementar, passando a resolver questão não solucionada, ganhando substância, portanto, sendo que as questões que devem ser resolvidas pelo juiz são todas as relevantes postas pelas partes para a solução do litígio, bem como as questões de ordem pública que o juiz deve resolver de ofício, como, por exemplo, a coisa julgada."
 (in Direito Processual Civil Brasileiro 11ª edição, 2º Volume, Editora Saraiva, p. 259/260) .
4.	Outrossim, os embargos de declaração não se prestam a reformar o decisum original, devendo-se conferir, nessa linha, os Acórdão 1810/2008-TCU-Segunda Câmara, 92/2004 e 328/2004, do Plenário, e 71/2006 e 186/2006, da 1ª Câmara, bem como a jurisprudência do Supremo Tribunal Federal, a exemplo da decisão exarada no RE 327376/DF, pelo Ministro Carlos Velloso, in verbis: 
"Não cabe, por outro lado, em sede de embargos de declaração, rediscutir a matéria decidida, para modificar o julgado em sua essência ou substância. (...) . Inviável, portanto, o RE, nego-lhe seguimento".
5. 	Destarte, os embargos devem ser manejados, então, para corrigir eventual obscuridade, omissão ou contradição nas deliberações do TCU, a fim de esclarecer, interpretar ou completar o pronunciamento anteriormente emitido, em benefício da sua melhor compreensão ou inteireza (v.g.: Acórdão 434/2018-TCU-Plenário, entre outros) , sendo incabível a utilização desse recurso com a finalidade de instaurar, indevidamente, nova discussão sobre as matérias já decididas pelo Tribunal. 
6.	Ou seja, não se prestam a renovar a discussão de provas, de teses jurídicas, de jurisprudência ou de outras questões de mérito já devidamente apreciadas pelo acórdão recorrido.
7.	Feitas essas considerações, verifico que inexistem omissões no Acórdão 2861/2022-TCU-Segunda Câmara.
8.	As alegações apresentadas nos aclaratórios consistem, basicamente, em questionamentos acerca da valoração das irregularidades que embasaram o acórdão condenatório, especialmente no que tange à responsabilidade pela gestão e fiscalização dos contratos impugnados, às condições de trabalho propiciadas pela entidade, à natureza dos contratos impugnados, à execução dos serviços contratados, à caracterização de erro grosseiro e à configuração do débito apurado nos autos, dentre outros. 
9.	Com base nessas alegações, os embargantes defendem a inexistência de conduta dolosa/culposa em prejuízo da administração pública, a inocorrência de dano ao erário e o enriquecimento ilícito do Estado.
10.	Da simples leitura da peça recursal, vê-se que as omissões apontadas nos embargos não aludem à falta de manifestação expressa, na decisão embargada, sobre algum fundamento de fato ou de direito ventilado na causa, mas a contrapontos às análises e conclusões da unidade técnica e do Ministério Público junto a este Tribunal que fundamentaram a decisão condenatória. 
11.	Na verdade, reiterando alegações similares às ofertadas nas fases anteriores do feito, as quais já foram devidamente analisadas e refutadas por este Tribunal, os embargantes buscam a reavaliação dos fundamentos que conduziram à condenação deste Tribunal, visando ao afastamento de suas responsabilidades nestes autos.
12.	Destarte, isso não pode ser motivo para a oposição de embargos de declaração, uma vez que, como consignado acima, essa espécie recursal tem por finalidade aclarar ou corrigir os defeitos da deliberação impugnada, entendidos como aqueles advindos do próprio julgado e prejudiciais à compreensão da causa, e não promover rediscussão de mérito da matéria decidida, o que é repelido tanto pela doutrina como pela jurisprudência dos tribunais pátrios.
13. 	Diante, portanto, da inexistência de omissão, obscuridade e/ou contradição no acórdão embargado, sou pela rejeição dos presentes aclaratórios.
14.	Por fim, quanto à prescrição da pretensão punitiva e de ressarcimento do dano ao erário, concordo que inocorreu esse instituto processual, consoante análise empreendida pela Serur (peças 158 a 160) , corroborada pelo MP/TCU (peça 161) , a partir dos parâmetros estabelecidos pela novel Resolução TCU 344/2022, que regulamenta a  prescrição no âmbito dos processos desenvolvidos perante o TCU, segundo a qual "prescrevem em cinco anos as pretensões punitiva e de ressarcimento", contados, no caso em exame, da data do conhecimento da irregularidade/dano pela Controladoria-Geral da União a partir de fiscalizações realizadas nos contratos examinados (arts. 2º e 4º, inciso IV, da Resolução TCU 344/2022) , considerando-se as causas interruptivas elencadas no art. 5º da citada resolução.
	Ante os fundamentos expostos, VOTO no sentido de que o Tribunal adote o Acórdão que ora submeto à deliberação deste Colegiado.
TCU, Sala das Sessões Ministro Luciano Brandão Alves de Souza, em 28 de fevereiro de 2023.
Ministro JOÃO AUGUSTO RIBEIRO NARDES 
Relator